臺灣高等法院民事判決　　　　　　　　　　　　　九十二年度上易字第一一二六號
　　上訴人即附
　　帶被上訴人　三菱國際企業股份有限公司
　　法定代理人　黃茂富
　　訴訟代理人　吳恩篤律師
　　被上訴人即
　　附帶上訴人　甲○○
　　訴訟代理人　魏早炳律師
　　　　　　　　李克欣律師
　　　　　　　　魏翠亭律師
　　複代理人　　陳恩民律師
右當事人間，因損害賠償事件，上訴人對於中華民國九十二年九月十九日臺灣新竹地
方法院九十一年度訴字第三八六號第一審判決，提起上訴，被上訴人提起附帶上訴，
經本院於九十年四月二十日言詞辯論終結，判決如左：
    主      文
上訴駁回。
第二審訴訟費用由上訴人負擔。
原判決關於命附帶上訴人給付之金額，逾越新臺幣壹拾陸萬壹仟伍佰伍拾玖元本息部
分、該部分假執行之宣告、訴訟費用之裁判廢棄。
右開廢棄部分，附帶被上訴人在第一審之訴及假執行之聲請均駁回。
附帶上訴部分之第一、二審訴訟費用由附帶上訴人負擔百分之八十三，其餘由附帶被
上訴人負擔。
    事實及理由
一、上訴人即附帶被上訴人(以下稱上訴人)起訴主張：被上訴人即附帶上訴人 (以下
    稱被上訴人 )受僱於上訴人公司，從事駕駛預拌混凝土車業務之司機，九十年十
    二月三日中午十二時五分許，駕駛上訴人所有8F-835號預拌混凝土車，自桃園縣
    龍潭鄉公司所在地裝載140kg／c㎡、八立方公尺之混凝土，運送至新竹縣尖石鄉
    蜻蛙石工地，車至工地卸料時，於倒車時應注意、能注意，竟疏於注意工地右側
    有一大坑洞，以致翻落坑洞而毀損，上訴人受有車輛拖吊費、修復費、混凝土及
    營業損失等之損害，為此，基於侵權行為損害賠償請求權之法律關係，求為命被
    上訴人賠償新臺幣(以下同)三十二萬六千一百二十八元本息 (逾越上開金額之請
    求，原法院為其敗訴判決，未據上訴人聲明不服，不予贅述。) 之判決。並聲明
    ：(一)原判決駁回上訴人後開第二項部分之訴、及訴訟費用之裁判廢棄。(二)被
    上訴人應再給付上訴人一十三萬零四百五十一元，並自民國九十一年四月二十三
    日起至清償日止，按週年利率百分之五計算之利息。(三)第一審廢棄部分、第二
    審之訴訟費用均由被上訴人負擔。對於被上訴人之附帶上訴，聲明：(一)附帶上
    訴駁回。(二)附帶上訴之第二審訴訟費用，由附帶上訴人負擔。
二、被上訴人則以：上訴人僱用被上訴人為其駕駛預拌混凝土車，九十年十二月三日
    中午十二時五分許，自桃園縣龍潭鄉公司所在地，駕駛上訴人所有、裝載140kg
    ／c㎡、八立方公尺之 8F-835號預拌混凝土車，至新竹縣尖石鄉蜻蛙石工地，因
    工地右側有坑洞，無擋土牆之防護措施，車輛又超載，於停靠坑洞附近卸料時，
    坑洞邊緣土石崩落，致車輛陷落而翻覆坑洞內，並非於倒車時不慎摔落坑洞。本
    件事故之發生，純係因上訴人指示被上訴人超載，且未提供安全之工作場所所致
    ，被上訴人並無任何過失。即使認被上訴人有過失，上訴人亦未提出車輛損壞之
    照片等證物以供證明，其所提出之修復費用發票、估價單均不實在，修車時間四
    十一天亦嫌過長等語，資為抗辯。並聲明：(一)上訴駁回。(二)第二審訴訟費用
    由上訴人負擔。又：被上訴人因本件事故之發生，亦受有傷害，無法工作，受有
    支出醫療費用、及薪資之損害合計十九萬四千一百九十三元，應由上訴人負賠償
    之責；且上訴人尚應支付被上訴人之薪資七萬零二百四十元，被上訴人均得主張
    抵銷。為此，附帶上訴聲明：(一)原判決不利於附帶上訴人部分廢棄。(二)右開
    廢棄部分，附帶被上訴人在第一審之訴駁回。(三)附帶上訴部分第一、二審訴訟
    費用由附帶被上訴人負擔。
三、上訴人主張被上訴人受僱於上訴人公司，從事駕駛預拌混凝土車業務之司機，九
    十年十二月三日中午十二時五分許，駕駛上訴人所有8F-835號預拌混凝土車，自
    桃園縣龍潭鄉公司所在地裝載140kg／c㎡、八立方公尺之混凝土，運送至新竹縣
    尖石鄉蜻蛙石工地，車至工地卸料時，翻落工地內之坑洞等事實，為被上訴人所
    不爭執，且有照片四幀（九十一年度竹北調字第二○號卷第八頁、原審卷第十五
    頁）、行車執照（原審卷第十四之一頁）、預拌混凝土送貨單（原審卷第八三頁
    ）等影本為憑；上訴人主張之上開事實，應堪信為真實。
四、上訴人主張被上訴人駕駛上訴人所有前揭預拌混凝土車，於前揭時地因疏於注意
    工地有坑洞，致翻落坑洞，其有過失，至為明確等語；被上訴人則以上訴人未提
    供安全之工作環境，於工地之坑洞未設置防護措施之擋土牆，又要求被上訴人超
    載，係上訴人之過失所致等語為抗辯。經查：
(一)被上訴人係受僱於上訴人從事駕駛預拌混凝土車為其業務，上訴人公司於九十年
    十二月三日載運八立方公尺混凝土至新竹縣尖石鄉蜻蛙石工地，計有六部預拌混
    凝土車，被上訴人於中午十二時五分，所駕駛前揭預拌混凝土車，係第五部車，
    之前上午九時四十分許，已有證人邱添富駕駛車號五○二號混凝土車，至前揭工
    地現場安全卸料；之後下午三時五分亦有證人林忠義駕駛車號五○三號混凝土車
    至前揭工地現場安全卸料等事實，為被上訴人所不爭執，並經證人邱添富、林忠
    義於原審分別到場證述在卷 (原審卷第三二至三九頁)、且有被上訴人不爭執之
    出車單影本在卷（原審院卷第十三頁）可稽。
(二)證人邱添富於原審結證稱：「（問：掉下去的那條路有多寬？）那是臨時便道，
    實際寬度沒有量過，但一部車開過去沒有問題。」（本院卷第三三頁），證人林
    忠義證稱：「（問：這條便道有走過否？）有，被告掉下去後還走過。」、「（
    問：這條路會不會容易掉下去？）很寬容易走，這地方是河床，先下車到河床，
    再倒車到下料處，下料後離開，本件車當時還沒有下料。」、「我開的時候儘量
    靠左邊，直直到平台後下料，會不會掉下去看個人開車技術，離洞口一公尺多」
    等語（原審卷第三七、三八頁）。由上開證言，被上訴人於駕車肇事前，有證人
    邱添富亦駕駛載有八立方公尺之混凝土車，行經該坑洞旁之便道，儘量靠左邊擋
    土牆行駛，並無行車困難之情形；依被上訴人抗辯該坑洞邊緣土石靠近便道處已
    有部分崩落，肇事後便道將應更形狹窄，然證人林忠義仍駕駛裝載八立方公尺之
    混凝土車安全通過便道並卸料。再參酌，本件被上訴人肇事現場之坑洞於原審履
    勘現場時，雖已填平，惟經原審命證人林忠義指出坑洞距擋土牆之寬度為四．一
    公尺，被上訴人指出之坑洞至擋土牆之寬度為三．四六公尺，有原審勘驗筆錄可
    憑（原審卷第六十頁反面、六一頁）。被上訴人所駕駛前揭預拌混凝土車之寬度
    為二．五公尺之事實，為被上訴人所不爭執，且有汽車新領牌照登記書附卷 (原
    審卷第九五頁 )可憑；如是，坑洞至擋土牆之距離，無論為四．一公尺或三．四
    六公尺，被上訴人駕駛其預拌混凝土車緊臨擋土牆(靠左)行駛，與坑洞至少尚有
    九十公分以上之距離。從而，證人邱添富、林忠義證述駕駛預拌混凝土車，行經
    該便道如儘量靠左行駛（即照片所示擋土牆部分，因倒車進入卸料處，故坑洞在
    車之右側），不致掉落坑洞，尚堪採信。
(三)被上訴人抗辯本件之所以肇事，係因上訴人之指示超載、及坑洞邊緣土石崩落所
    致，並聲請訊問證人鄧忠盛、葉沐貴。證人鄧忠盛於原審到場雖結證稱：「．．
    ．當天我有到現場，因為我載水泥到另外一個工地有經過，我去的時候已經下午
    三點多，當時看到的狀況是前一、二天去的時候沒有坑洞，顯然這坑洞是剛剛刮
    (應係「挖」字)的，所以地基不穩，因為很多人走過，坑洞的邊緣鬆動容易掉下
    去．．．」等語（原審卷第一八六頁）；證人葉沐貴亦結證稱：「．．．我聽到
    司機間用無線電說某某人在尖石青蛙石發生意外，我才過去關心，我到現場二點
    多（下午），我看到的是路基下陷才掉下去」等語（原審卷第一八八頁），惟查
    證人鄧忠盛、葉沐貴均未目睹被上訴人駕車翻覆坑洞之經過，其等於事後到達現
    場，被上訴人所駕車輛已翻覆坑洞內，矧證人鄧忠盛同時亦結證稱：「我開的時
    候．．．被告掉下去（坑洞）之後，我還是有開混凝土車經過，當時坑洞還在。
    」等語在卷（原審卷第一八六頁），及證人林忠義於被上訴人駕車翻覆後，仍安
    全經過上開便道，已如前述。設若被上訴人駕車不慎翻覆坑洞中，坑洞邊緣之土
    石，自會崩落，證人鄧忠盛、葉沐貴於事後至現場所見坑洞邊緣土石塌崩，即為
    上開「．．．地基不穩、．．．坑洞的邊緣鬆動、．．．」之證言，顯係推測之
    詞，自非足取。至於超載乙節，前開證人邱添富、林忠義亦均載運八立方公尺之
    預拌混凝土車，經過坑洞旁之便道，安然無恙，超載顯與其駕車翻覆無必然之關
    係，被上訴人為上開之抗辯，即無足採。
(四)被上訴人另抗辯：雇主對防止有墜落、崩塌等之虞之作業場所引起之危害，應有
    符合標準之必要安全衛生設備，勞工安全衛生法第五條第一項第五款定有明文；
    又按凡從事建築物之新建、增建、改建、修建及拆除等行為時，應於其施工場所
    建築技術規則建築設計施工篇第一百五十條亦有明文，本件上訴人係被上訴人之
    雇主，其雇請被上訴人載運混凝土至前揭工地，而坑洞雖係訴外人廣杰公司施工
    所挖，惟上訴人既為被上訴人之雇主，自有依勞工安全衛生法第五條規定意旨，
    於坑洞週圍設置適當之防護圍籬、擋土設備等安全設施，防止發生勞工安全災害
    之義務，上訴人並未設置，亦與有過失等語。惟查：上訴人係出售混凝土予廣杰
    公司，經廣杰公司指示前揭工地為交貨地 (即清償地)，被上訴人係受僱於上訴
    人運送混凝土至前揭工地交付廣杰公司，該工地為訴外人廣杰公司之施工、作業
    場所，而非上訴人之作業、施工之場所，尚難認上訴人有依前揭勞工安全衛生法
    、建築技術規則之規定，為防護、安全設置之義務，被上訴人以此抗辯上訴人與
    有過失，自不足取。
(五)綜合上述，被上訴人駕駛預拌混凝土車，於行經上開便道時，應注意儘量靠左即
    緊臨擋土牆行駛，或靠左停放卸料，能注意，竟疏於注意，而靠右側緊臨坑洞處
    行駛或停放，以致翻覆坑洞中，其有過失甚為明確。從而，上訴人主張被上訴人
    駕車於前揭時地翻覆，係因被上訴人疏於注意工地有坑洞之過失所致，尚堪採信
    。
五、按：因故意或過失不法侵害他人之權利者，應負損害賠償責任；不法毀損他人之
    物者，被害人得請求賠償其物因毀損所減少之價額。民法第一百八十四條第一項
    前段、第一百九十六條分別定有明文。又：物被毀損時，被害人除得依民法第一
    百九十六條請求賠償外，並不排除民法第二百十三條至第二百十五條之適用，依
    民法第一百九十六條請求賠償物被毀損所減少之價額，得以修復費用為估定之標
    準，但以必要者為限（例如︰修理材料以新品換舊品，應予折舊），亦有最高法
    院七十七年度第九次民事庭會議決議意旨、及同院七十三年度臺上字第一五七四
    號判決意旨，可資參照。查本件被上訴人駕車肇事，確係被上訴人之過失所致，
    已如前述。上訴人基於侵權行為損害賠償請求權之法律關係，請求被上訴人賠償
    其所有之前揭預拌混凝土車因毀損所受之損害，於法尚非無據，應予准許。惟所
    應審究者，為上訴人之請求是否相當：
(一)汽車拖吊費用部分：上訴人主張因被上訴人之過失，致其前揭預拌混凝土車翻覆
    於坑洞中，經明星起重工程行自坑洞中以起重機吊起，再由宏興汽車拖吊行拖吊
    至永光汽車公司修復，其吊、拖費各為八千元、六千八百二十五元合計一萬四千
    八百二十五元之事實，為被上訴人所不爭執，且有明星起重工程行收據、宏興汽
    車拖吊行所出具之發票在卷（九十一年度竹北調字第二○號卷第十、十一頁）為
    證。上訴人請求被上訴人此部分之損害，尚稱相當，應予准許。
(二)汽車修理費用部分：上訴人主張因被上訴人之過失，致其前揭預拌混凝土車翻覆
    於坑洞中，經吊起分別拖往永光汽車公司、統盟機械工程有限公司修復，其修復
    費用分別為一萬三千一百五十元（其中工資四千六百五十元、零件八千五百元）
    、三十萬四千五百元（其中零件十八萬二千七百二十元、工資十萬零七百二十八
    元，銷項稅額一萬四千五百元），業據上訴人提出估價單三紙（原審卷第九二至
    九四頁）、請款表一紙（原審卷第一一八頁）等影本為憑，並經證人即永光汽車
    公司修理廠張金山證稱：「車子右邊倒下去，在修理之前沒有照相，右邊全部受
    損如玻璃、車門、前柱、大、小燈、方向燈、腳板、戶丁(擋泥巴用)、車頭傾斜
    、通風室板、車身等都受損，．．．我是修理車頭板金部分，還有換左方向燈、
    左腳板、通風室板（即估價單上所示室內燈座板），其他只有校正，校正只有工
    資。．．．車頭部分修好噴漆送到高雄修理車身回來後我再檢修。」等語（原審
    卷第一五○頁）；證人即統盟機械工程有限公司經理孫順利證稱：「（當時為何
    供應的公司，價格上比較便宜，基隆、花蓮都送到我們公司修理。」、「當時因
    為車掉到坑洞時原告公司負責人有打電話問我如何處理，我分析如果桶身裡面還
    有八米的水泥，共有二十噸重，含車體有三十五噸，用吊車很難扶正，我建議他
    就地拆解將桶子與車身分開，如果找人把桶子裡面的水泥清理要三萬多元，桶子
    外面凹陷修理大概有三、四萬元，桶子油葉板也會損傷，修理要一萬多元，總共
    要花將近十萬元左右，而且桶身很舊，不符經濟效益，我建議他換新的」、「（
    當初還修理何處？）車大樑校正、週邊配備、漏槽、水管、板金以後全車的噴砂
    噴漆、其他如報價單所載(庭呈維修項目明細表)．．．」等語（原審卷第一五一
    至一五三頁），再參酌被上訴人駕車因過失，車身右側全部翻覆傾倒於坑洞內，
    且裝載混凝土之重量約一萬八千四百公斤，車輛受損自甚重大，堪認上開估價單
    應為真正，經核均係車損所需修復之項目，修復之費用尚稱合理，自堪信為真實
    。被上訴人空言否認上開單據之真正，然未據舉證以實其說，自無足採。
(三)承前所述，被上訴人所受損害之修復費用中，屬於零件更換部分係以新品換已使
    用舊品，應扣除其折舊價格；經核上訴人所提出之上開估價單，永光汽車公司之
    零件費用為四千六百五十元、統盟機械工程有限公司之零件費用為十八萬二千七
    百二十元，合計為十八萬七千三百七十元(4650+182720=187370)，其餘十三萬零
    二百八十元則屬工資、銷項稅額部分（即8500+107280+14500=130280）。查上訴
    人所有前揭預拌混凝土車係於八十二年一月出廠，有行車執照影本附卷可參（原
    審卷第十四之一頁），直至本件車禍損害發生時（即九十年十二月三日），已有
    八年十一月（未滿一月以一月計，營利事業所得稅結算申報準則第九十五條第八
    款參照），依前揭說明，其以新品取代舊品間之差價應予折舊扣除，依行政院（
    七九）財字第○六七○號、臺（四五）財字第一四八○號令公布之固定資產耐用
    年數表及固定資產折舊率表，採定率遞減法計算其折舊，即特種車輛耐用年數六
    年，每年折舊率千分之三一九，零件折舊後之價額應為六千一百三十四元（計算
    方式詳附表所示）。從而，上訴人所得請求之修車工資及零件費用為一十三萬六
    千四百一十四元（6134+ 130280=136414）。
(四)當天所載運之混凝土之損害：上訴人主張當天被上訴人駕車載運八立方公尺之混
    凝土，依其與客戶廣杰公司之約定，每立方公尺價格為一千三百二十元，因被上
    訴人之過失，致車輛翻覆混凝土乾涸無法使用，受有一萬零五百六十元(8×1320
    =10560）損害之事實，為被上訴人所不爭執，上訴人請求是項損害賠償，尚非無
    據，應予准許。
(五)車輛受損無法使用之損害：上訴人主張因被上訴人之過失，致前揭上訴人所有預
    拌混凝土車受損，於維修期間(計三十八天)未能參予營運，不僅損失營運之運費
    ，尚需租車以為調度，所支出之租金七萬元，亦為其所受之損害 (營運運費之損
    害未予核計 )，自得請求被上訴人賠償；經核此部分之請求，尚屬相當，應予准
    許。
(六)綜合上述，上訴人所受之損害合計為二十三萬一千七百九十九元（14825+136414
    +10560+70000=231799）。
六、按：二人互負債務，而其給付種類相同，並均屆清償期者，各得以其債務，與他
    方之債務，互為抵銷。民法第三百三十四條第一項前段定有明文。本件被上訴人
    抗辯上訴人尚積欠其九十年十一月、十二月之薪資共計七萬零二百四十元之事實
    ，為上訴人所不爭執，被上訴人之抗辯，應堪採信；並主張與前述上訴人所受之
    損害，給付之種類均為新臺幣，並均屆清償期，而為抵銷之意思表示，經核於法
    尚無不合，應予准許。
七、查：因侵權行為所生之損害賠償請求權，自請求權人知有損害及賠償義務人時起
    ，二年間不行使而消滅。民法第一百九十七條第一項前段定有明文。本件被上訴
    人於九十年十二月三日駕車不慎肇事受有傷害，迄至九十三年二月四日始具狀抗
    辯被上訴人與有過失，亦應負侵權行為之損害賠償責任，賠償其醫藥費之損害，
    而主張抵銷，其賠償損害之請求權，顯已逾上開法條規定二年間不行使而消滅，
    其所為此部分之抗辯、及主張抵銷，即毋庸審究。
八、綜上所述，上訴人請求被上訴人賠償其損害，於二十三萬一千七百九十九元之範
    圍內，於法有據，應予准許；惟被上訴人對於上訴人亦有薪資債權七萬零二百四
    十元，主張抵銷，於法亦非無據，亦應准許。兩相抵銷，被上訴人尚應給付上訴
    人一十六萬一千五百五十九元(000000－00000=161559)。
九、給付無確定期限者，債務人於債權人得請求給付時，經其催告而未為給付，自受
    催告時起，負遲延責任。其經債權人起訴而送達訴狀，或依督促程序送達支付命
    令，或為其他相類之行為者，與催告有同一之效力。遲延之債務，以支付金錢為
    標的者，債權人得請求依法定利率計算之遲延利息；又應付利息之債務，其利率
    未經約定，亦無法律可據者，週年利率為百分之五，民法第二百二十九條第二項
    、第二百三十三條第一項前段、第二百零三條分別定有明文。查本件上訴人請求
    被上訴人賠償損害，無確定期限、以支付金錢為標的，又未約定利率，併請求被
    上訴人給付自起訴狀繕本送達翌日起即九十一年四月二十三日起至清償日止按週
    年利率百分之五計算之利息，核無不合，亦應准許。
十、從而，原法院對於上訴人逾越一十九萬五千六百七十七元本息部分之請求，為其
    敗訴判決，並駁回其假執行之聲請，經核尚無違誤，上訴意旨，指摘原法院此部
    分之判決不當，求予廢棄，非有理由，應予駁回。原法院於上開範圍內 (即一十
    六萬一千五百五十九元本息)為上訴人勝訴判決，並為假執行之宣告，經核於法
    尚無違誤；被上訴人於上訴人上訴後附帶上訴，指摘原法院此部分之判決不當，
    求予廢棄，非有理由，應予駁回；原法院於一十九萬五千六百七十七元本息範圍
    內，逾越上開範圍為上訴人勝訴判決，並為假執行之宣告，容有未恰，被上訴人
    附帶上訴指摘原法院此部分之判決不當，求予廢棄，非無理由，應由本院予以廢
    棄更為判決如主文第四項所示。
據上論結，本件上訴為無理由，附帶上訴為一部無理由、一部有理由，爰判決如主文
。
中　　　華　　　民　　　國　　九十三　　年　　　四　　　月　　二十七　　日
                                    民事第六庭
                                        審判長法  官　林　丁　寶
                                              法  官　林　恩　山
                                              法  官　陳　博  享
正本係照原本作成。
不得上訴。
中　　　華　　　民　　　國　　九十三　　年　　　四　　　月　　二十八　　日
　　　　　　　　　　　　　　　　　　　　　　　書記官　鄭　靜　如
